【裁判字號】    98,上,211
【裁判日期】    981216
【裁判案由】    損害賠償
【裁判全文】
臺灣高等法院高雄分院民事判決           98年度上字第211號
上  訴  人  渣打國際商業銀行股份有限公司（原新竹國際商業
            銀行）
法定代理人  麥侃哲
訴訟代理人  乙○○
被上訴人    甲○○
訴訟代理人  蔡祥銘律師
            蔡晉佑律師
上列當事人間請求損害賠償事件，上訴人對於民國98年9 月10日
臺灣高雄地方法院98年度訴字第748 號第一審判決提起上訴，本
院於98年12月2日言詞辯論終結，判決如下：
    主  文
上訴駁回。
第二審訴訟費用由上訴人負擔。
    事 實 及 理 由
一、被上訴人起訴主張：被上訴人於民國96年8 月23日持富濠企
    業有限公司（下稱富濠公司）所簽發、面額新台幣（下同）
    250 萬元、付款人為彰化縣秀水鄉農會、發票日為96年12月
    31日、票號為FA0000000 之支票一張（下稱系爭支票），委
    託上訴人之九如分行代為提示，嗣於96年12月27日，系爭支
    票發票人富濠公司透過訴外人胡向被上訴人表示，擬提出
    部分現金及客票以換回系爭支票。被上訴人乃請上訴人之九
    如分行將系爭支票取回，詎上訴人之九如分行取回系爭支票
    後，其分行行員竟將系爭支票交予無權受領之訴外人胡，
    致被上訴人喪失系爭支票之占有，無從請求發票人富濠公司
    給付系爭支票票款250 萬元，上訴人處理委任事務，顯有重
    大過失，應負損害賠償責任。爰依民法第544 條之規定，聲
    明求為判決：上訴人應給付被上訴人250 萬元，及自起訴狀
    繕本送達翌日即97年11月12日起至清償日止，按年息5%計算
    之利息。（被上訴人於原審並依民法第184 條、188 條之規
    定請求，至本院審理時已撤回該部分主張。）
二、上訴人則以：系爭支票撤回委託提示，係由訴外人胡於96
    年12月27日先到上訴人之九如分行問明可撤回委託提示後，
    再電請被上訴人於當日至上訴人之九如分行辦理，經胡當
    面告知行員鄭憶芬，屆期系爭支票將由其領取，被上訴人當
    時雖不在場，但胡曾對上訴人的行員鄭憶芬說「很抱歉，
    我們老闆比較凶」，鄭憶芬乃認定胡是被上訴人的職員，
    被上訴人應負表見代理授權人之責任。又發票人富濠公司之
    存款不足250 萬元，被上訴人提示系爭支票亦不能兌現，並
    無損害。縱上訴人將系爭支票交付不相干之胡，惟被上訴
    人除可依法聲請公示催告外，尚可本於系爭支票對其前手胡
    德清主張原因關係、對胡主張不當得利及侵權行為，及依
    票據法第22條第4 項主張利得償還請求權，對發票人富濠公
    司主張權利，惟被上訴人竟怠於為之，是被上訴人縱有損害
    ，亦與上訴人之行為無相當因果關係。再者，被上訴人一面
    稱有損害，另一面卻怠於對他人行使權利，以防止損害之擴
    大，且又將一切之不利益歸於上訴人，應屬與有過失及權利
    之濫用等語，資為抗辯。
三、原審判決被上訴人全部勝訴，上訴人不服，上訴聲明求為判
    決(一)原判決廢棄。(二)被上訴人在第一審之訴駁回。(三)訴訟費
    用由被上訴人負擔。被上訴人答辯聲明(一)上訴駁回。(二)訴訟
    費用由上訴人負擔。
四、兩造不爭執事項如下，堪予採信：
  (一)被上訴人於96年8 月23日委託上訴人之九如分行代為提示系
    爭支票。
  (二)訴外人胡於96年12月27日至上訴人之九如分行查知系爭支
    票可撤回委託提示後，即在上訴人之九如分行打電話給被上
    訴人，被上訴人即於當日到上訴人之九如分行簽立「委託代
    收票據撤回申請書」，撤回委託上訴人提示系爭支票。被上
    訴人與發票人富濠公司僅有票據關係，而無原因關係。
  (三)系爭支票於96年12月31日，由上訴人之九如分行行員鄭憶芬
    交付予訴外人胡。被上訴人並未授權胡向上訴人領取系
    爭支票，上訴人有違反受任人之義務。
五、兩造爭執事項：
  (一)訴外人胡向上訴人領取系爭支票，被上訴人應否負表見代
    理授權人之責任？
  (二)上訴人違反受任人之義務，被上訴人是否受有損害？損害多
    少？與上訴人之行為有無相當因果關係？被上訴人有無與有
    過失及權利濫用？
六、關於訴外人胡向上訴人領取系爭支票，被上訴人應否負表
    見代理授權人之責任部分，經查：
  (一)按所謂表見代理，係指由自己之行為表示以代理權授與他人
    ，或知他人表示為其代理人而不為反對之表示者，對於第三
    人應負授權人之責任而言，故若無「由自己之行為表示以代
    理權授與他人」之事實，或無「知他人表示為其代理人而不
    為反對之表示」之事實，即無該條之適用。此觀民法第169
    條之規定自明。
  (二)上訴人之九如分行之行員鄭憶芬，於台灣高雄地方法院檢察
    署97年度偵字第24957 號被告胡涉嫌詐欺一案中，證稱：
    胡與被上訴人一起來，辦完撤回委託手續後，被上訴人就
    先行離開，胡留下來說「很抱歉，我們老闆比較兇，若票
    下來的話，請通知我」等語，系爭支票幾天後回來，伊還沒
    通知，胡來辦理其他業務時，就來問伊說系爭支票是否已
    回來，伊說已經回來了，胡隨即把票領走；伊以為胡是
    被上訴人的會計小姐等語。另當時為上訴人之九如分行襄理
    之王文琴，亦於該案中證稱：依上訴人之銀行規定，撤回委
    託提示之支票，會交由委託之本人領回，若不是本人來領回
    ，會將票據交給經常性代理本人交易的人領回，例如公司的
    會計等語。（見該案偵查卷98年4 月20日訊問筆錄，附本案
    卷外），足見系爭支票，上訴人將之交予訴外人胡領取，
    係因其行員鄭憶芬以為胡係被上訴人之會計人員所致，而
    實際上，胡不但不是被上訴人之會計人員，而且胡及被
    上訴人於辦理撤回委託提示時，亦未曾言及胡是被上訴人
    之會計人員。又胡已於上開刑事案件偵查中，否認曾對鄭
    憶芬說「很抱歉，我們老闆比較兇」等語，況縱認胡有對
    鄭憶芬說「很抱歉，我們老闆比較兇，若票下來的話，請通
    知我」等語，惟當時被上訴人已不在現場，自無從為反對之
    意思表示。又被上訴人撤回委託上訴人提示系爭支票，雖係
    因訴外人胡於96年12月27日至上訴人之九如分行查知系爭
    支票可撤回委託提示後，即在上訴人之九如分行打電話給被
    上訴人，被上訴人即於當日到上訴人之九如分行簽立「委託
    代收票據撤回申請書」。惟被上訴人該項親自辦理之行為，
    更足使一般之第三人認為被上訴人並未授權胡為其代理人
    ，因此，被上訴人並無「由自己之行為表示以代理權授與胡
    」之事實，亦無「知胡表示為其代理人而不為反對之表
    示」之事實，被上訴人對訴外人胡向上訴人領取系爭支票
    ，自不負表見代理授權人之責任，上訴人辯稱被上訴人應負
    表見代理授權人之責任，顯不足採取。
  (三)上訴人受被上訴人之委任，代為提示系爭支票，於被上訴人
    撤回委任後，應將系爭支票交還被上訴人，竟未此之為，將
    系爭支票交予無權領取之訴外人胡領取，致被上訴人喪失
    系爭支票之占有，上訴人處理受委任事務，顯未盡與處理自
    己事務為同一之注意義務，而有過失，堪予認定。
七、關於上訴人違反受任人之義務，被上訴人是否受有損害，損
    害多少，與上訴人之行為有無相當因果關係，被上訴人有無
    與有過失及權利濫用部分，經查：
  (一)按「受任人因處理委任事務有過失，或因逾越權限之行為所
    生之損害，對於委任人應負賠償之責。」民法第544 條定有
    明文。又按票據上權利之行使，與票據之占有，在票據法上
    有不可分離之關係，非持有票據之執票人，不得行使票據上
    之權利。若票據喪失，執票人即無由行使票據債權。最高法
    院66年台上字第636 號、50年台上字第2876號著有判例。再
    按支票之發票人應照支票文義擔保支票之支付，若支票之執
    票人依法提示支票不獲付款，並得對發票人行使追索權，此
    觀票據法第126 條、131 條之規定自明。查被上訴人本係系
    爭支票之持有人，其本得依法提示系爭支票，向發票人富濠
    公司指定之付款人彰化縣秀水鄉農會請求支付250 萬元票款
    ，縱使富濠公司存款不足而不能兌現，亦可持系爭支票對富
    濠公司行使追索權，請求給付250 萬元票款，現因上訴人之
    過失，致被上訴人喪失系爭支票之占有，而不得行使請求支
    付系爭支票250 萬元票款之權利，則被上訴人自受有無法請
    求支付250 萬元票款之損害。此項損害與上訴人之上開過失
    行為，自有相當因果關係，上訴人自應負此項損害賠償責任
    。
  (二)又系爭支票之發票人富濠公司，在付款人彰化縣秀水鄉農會
    之支票存戶存款，於系爭支票之發票日雖未達250 萬元之存
    款，惟其嗣後陸陸續續仍有數十萬元至二百多萬元不等之存
    款餘額。另其活期存戶存款，亦陸陸續續有數十萬元至五百
    多萬元不等之存款餘額等情，有付款人彰化縣秀水鄉農會檢
    送之富濠公司存款交易明細表附卷可稽。而債務人之財產，
    為債權之總擔保，債權人自得任意對之聲請為強制執行，（
    最高法院19年抗字第813 號判例參照）並不限於存款而已。
    故被上訴人縱使提示系爭支票不能兌現，亦可行使追索權獲
    得清償，上訴人辯稱被上訴人提示不能兌現，而無損害云云
    ，顯不足採。上訴人另辯稱富濠公司另有債權人求償，被上
    訴人縱使行使追索權，亦不能獲償云云，為被上訴人所否認
    ，上訴人未舉證以實其說，所辯亦不足採。
  (三)又被上訴人於喪失系爭支票之占有後，已非系爭支票之執票
    人，又非因時效或手續之欠缺，致票據債權消滅，自不得依
    票據法第22條第4 項之規定對富濠公司請求償還所得之利益
    。又被上訴人縱使可依法聲請公示催告、可本於系爭支票對
    其前手胡德清主張原因關係、對胡主張不當得利及侵權行
    為等而未行使，亦不能免除上訴人上開應負之損害賠償責任
    。上訴人自不得以被上訴人對他人尚有請求權為由，而抗辯
    被上訴人未受有損害，或拒絕賠償。又被上訴人本於委任之
    法律關係請求上訴人負損害賠償責任，乃係依法正當行使權
    利，並非以損害上訴人為主要目的；其未對其他相關者行使
    權利，僅對上訴人行使，乃其自由行使其選擇權，其損害並
    無因此而擴大，顯無權利濫用及與有過失之可言。
八、綜上所述，上訴人處理被上訴人所委託之事務既有過失，並
    使被上訴人喪失票據之占有，致被上訴人無法向發票人請求
    給付票款，喪失250 萬元票款請求權，則被上訴人依民法第
    544 條之規定，請求上訴人給付250 萬元，及自起訴狀繕本
    送達翌日即97年11月12日起至清償日止，按年息百分之5 計
    算之利息，即有理由，應予准許。原審判命上訴人如數給付
    ，於法並無不合。上訴意旨指摘原判決不當，求予廢棄改判
    ，為無理由，應予駁回其上訴。兩造其餘攻防方法，與爭點
    無涉，亦與判決結果不生影響，無一一論究之必要，並此敘
    明。
據上論結，本件上訴為無理由，依民事訴訟法第449 條第1 項、
第78條，判決如主文。
中    華    民    國    98    年    12    月    16    日
                            民事第三庭
                                審判長法官  張國彬
                                法      官  鄭月霞
                                法      官  吳登輝
以上正本證明與原本無異。
如對本判決上訴，須於判決送達後20日內向本院提出上訴狀，其
未表明上訴理由者，應於上訴後20日內向本院提出上訴理由書（
均須按他造當事人之人數附繕本）。上訴時應提出委任律師或具
有律師資格之人之委任狀，並依附註條文規定辦理。
中    華    民    國    98    年    12    月    16    日
                                書  記  官  林淑敏
附註：
民事訴訟法第466 條之1 ：
對於第二審判決上訴，上訴人應委任律師為訴訟代理人，但上訴
人或其法定代理人具有律師資格者，不在此限。
上訴人之配偶、三親等內之血親、二親等內之姻親，或上訴人為
法人、中央或地方機關時，其所屬專任人員具有律師資格並經法
院認適當者，亦得為第三審訴訟代理人。
第1 項但書及第2 項情形，應於提起上訴或委任時釋明之。


司法院資訊處製作；財團法人民間司法改革基金會備份。
